臺灣臺南地方法院刑事判決
109年度金訴字第224號
公  訴  人  臺灣臺南地方檢察署檢察官
被      告  吳粲翊




            賴鴻祥




上列被告因詐欺等案件，經檢察官提起公訴（109年度偵字第153
03號、109年度偵字第17397號），被告於本院準備程序進行中，
就被訴事實為有罪之陳述，經本院合議庭裁定以簡式審判程序審
理，判決如下：
    主  文
吳粲翊犯三人以上共同詐欺取財罪，共貳罪，各處有期徒刑壹年
貳月。應執行有期徒刑壹年陸月。
未扣案犯罪所得新臺幣貳仟元沒收，於全部或一部不能沒收或不
宜執行沒收時，追徵其價額。
賴鴻祥犯三人以上共同詐欺取財罪，共貳罪，各處有期徒刑壹年
貳月。應執行有期徒刑壹年陸月。
未扣案犯罪所得新臺幣肆仟伍佰參拾元沒收，於全部或一部不能
沒收或不宜執行沒收時，追徵其價額。
    犯罪事實及理由
一、本案被告吳粲翊、賴鴻祥（下合稱被告2人，單指其一，逕
    稱其姓名）所犯為死刑、無期徒刑、最輕本刑為3年以上有
    期徒刑以外之罪，被告2人於準備程序進行中，就被訴事實
    均為有罪之陳述，經本院告以簡式審判程序之旨，並聽取公
    訴人、被告2人之意見後，依刑事訴訟法第273條之1第1項規
    定，裁定改行簡式審判程序。又依同法第273之2之規定，本
    件簡式審判程序之證據調查，不受同法第159條第1項、第16
    1條之2、第161條之3、第163條之1及第164條至第170條規定
    之限制，並得依同法第310條之2準用第454條之規定製作略
    式判決書（僅記載「證據名稱」），先予敘明。
二、犯罪事實：
　　吳粲翊、賴鴻祥分別於民國108年9月底之某日起、108年11
    月前之某日起，參與身分不詳之某詐欺集團成員所主持、操縱
    及指揮具有持續性、牟利性之詐欺集團犯罪組織（其等涉犯
    組織犯罪防制條例部分，經檢察官另行提起公訴），與王俊
    杰、郭峻升、謝賀名（其等涉犯詐欺罪嫌部分，均經檢察官
    另行提起公訴）、身分不詳、通訊軟體暱稱「佐佐木小次郎
    」及其他不詳成員，基於三人以上共同詐欺取財及洗錢之犯
    意聯絡，由該詐欺集團所屬成員，以不詳方式，取得如附表所
    示之人頭帳戶存摺、提款卡及密碼後，復由吳粲翊依詐欺集
    團所屬成員指示前往便利商店領取裝有附表所示之人頭帳戶
    存摺、提款卡，吳粲翊並指示謝賀名、王俊杰、郭峻升負責
    持上開人頭帳戶之提款卡，至金融機構自動櫃員提款機提領由
    該詐欺集團成員詐騙所得之贓款（俗稱「車手」），謝賀名
    、吳粲翊再將車手提領之款項匯集後交付賴鴻祥，由賴鴻祥
    交與上游詐欺集團成員。嗣該詐欺集團所屬成員，為如附表
    所示之詐騙行為，致附表所示之被害人陷於錯誤，分別於附
    表所示之時間，匯出附表所示之款項至附表所示之人頭帳戶
    內，吳粲翊接獲詐欺集團成員指示後復以微信通訊軟體通知
    謝賀名、王俊杰、郭峻升，並交付其等提款卡、告知提款卡
    密碼，由謝賀名、王俊杰、郭峻升分別持附表所示人頭帳戶
    之提款卡，於附表所示之時間、地點，提領附表所示之款項
    得手，復將提領款項交予謝賀名或吳粲翊，由謝賀名或吳粲
    翊匯集提領款項後交付賴鴻祥，賴鴻祥再聽從「佐佐木小次
    郎」之指示將款項交與上游詐欺集團成員，以此方式隱匿詐
    欺集團犯罪所得，吳粲翊、賴鴻祥並可分別藉此獲得每日新
    臺幣（下同）1,000元、提領款項3％之報酬。嗣因附表所示
    之被害人於匯款後察覺有異而均報警處理，經警調閱監視錄影
    畫面後，始循線查悉上情。
三、證據名稱：
  ㈠被告2人於警詢、偵查及本院審理時之自白。
  ㈡證人陳塗素珠（偵1卷第71至73頁）、范均瑋（偵1卷第97至1
    00頁）於警詢之證述、證人王俊杰（偵1卷第129至131 頁）
    、郭峻升（偵1卷第135至137頁）偵查中之證述、證人謝賀
    名於警詢及偵查中之證述（偵1卷第59至63頁、偵1卷第139
    至142頁）。
  ㈢共犯謝賀名之臺南市政府警察局永康分局指認犯罪嫌疑人紀
    錄表及姓名對照表（偵1卷第65至67頁）、共犯謝賀名提領
    款項之ATM監視錄影畫面翻拍照片（偵1卷第69頁）、告訴人
    陳塗素珠之華泰銀行新臺幣匯款申請單（偵1卷第75頁）、
    第一商業銀行總行108年12月9日一總營集字第145112號函暨
    所附帳號000-00000000000之開戶資料及108年11月1日起至1
    08年11月10日間之交易明細（偵1卷第81至86頁）、玉山銀
    行個金集中部108年11月25日玉山個(集中)宇第0000000000
    號函暨所附帳號000-0000000000000之開戶資料及交易明細
    表（偵1卷第105至107頁）、告訴人范均瑋之匯款資料（偵1
    卷第118至120頁）、共犯謝賀名、王俊杰及郭峻升提領款項
    之ATM監視錄影畫面翻拍照片（偵1卷第123至126頁）。
四、論罪科刑：
　㈠核被告2人所為，均係犯刑法第339條之4第1項第2款之三人以
    上共同犯詐欺取財罪及洗錢防制法第2條第2款、第14條第1
    項之一般洗錢罪。
　㈡被告2人與王俊杰、郭峻升、謝賀名、「佐佐木小次郎」及所
    屬詐欺集團其餘不詳成員間，就上開犯行均有犯意之聯絡及
    行為之分擔，均應論以共同正犯。
　㈢被告2人以一行為同時犯上開三人以上共同詐欺取財罪及一般
    洗錢罪，均為想像競合犯，均應依刑法第55條規定，從一重
    論以三人以上共同詐欺取財罪。
　㈣被告2人就就附表所犯各次犯行，所詐騙之告訴人並不相同，
    侵害個別之財產法益，所為各具獨立性且出於各別犯意為之
    ，行為互殊，均應分論併罰。
　㈤爰審酌被告2人不思循正當途徑獲取財物，加入詐欺集團擔任
    俗稱「取簿手」、「收水」，並掩飾、隱匿詐欺犯罪所得去
    向，增加檢警機關追查犯罪所得流向之困難，不僅造成告訴
    人2人受有財產上之損害，且助長詐騙犯行肆虐，影響社會
    治安甚鉅，均應予非難；並考量被告2人非居於詐欺集團核
    心地位，僅係聽從指令參與犯罪之輔助角色；參以被告2人
    於犯後坦承犯行，尚未與告訴人2人和解，賠償其等之損害
    ；兼衡其等犯罪之動機、目的、手段、所生危害，暨吳粲翊
    自陳教育程度為高職畢業，未婚，無子女，職業為冷凍庫裝
    修，無人需其扶養，家庭經濟狀況貧寒；賴鴻祥自陳教育程
    度為高職畢業，離婚，無子女，職業為電機工程，需扶養母
    親，家庭經濟狀況勉持（本院卷第192頁）等一切情狀，分
    別量處如主文所示之刑，並分別定其應執行之刑如主文所示
    ，以資警惕。
五、按犯罪所得，屬於犯罪行為人者，沒收之。於全部或一部不
    能沒收或不宜執行沒收時，追徵其價額。刑法第38條之1第1
     項、第3項定有明文。又於二人以上共同實行犯罪之情形，
    固基於責任共同原則，共同正犯應就全部犯罪結果負其責任
    ，然於集團性犯罪，其各成員有無不法所得，未必盡同，如
    因其組織分工，彼此間犯罪所得分配懸殊，而若分配較少甚
    或未受分配之人，仍應就全部犯罪所得負連帶沒收追繳之責
    ，超過其個人所得之剝奪，無異代替其他參與者承擔刑罰，
    違反罪刑法定原則、個人責任原則以及罪責相當原則；故共
    同正犯犯罪所得之沒收或追徵，應就各人所分得之數為之（
    最高法院106年度台上字第539號判決意旨參照）。次按按犯
    洗錢防制法第14條之罪，其所移轉、變更、掩飾、隱匿、收
    受、取得、持有、使用之財物或財產上利益，沒收之，洗錢
    防制法第18條第1項前段定有明文。關於犯罪行為人犯洗錢
    防制法第14條之罪，其所掩飾、隱匿之財物本身僅為洗錢之
    標的，難認係供洗錢所用之物，故洗錢行為之標的除非屬於
    前置犯罪之不法所得，而得於前置犯罪中予以沒收者外，既
    非本案洗錢犯罪之工具及產物，亦非洗錢犯罪所得，尤非違
    禁物，尚無從依刑法沒收規定予以宣告沒收，自應依上開第
    18條第1項前段規定予以宣告沒收。且此規定係採義務沒收
    主義，祇要合於前述規定，法院即應為相關沒收之諭知，然
    該洗錢行為之標的是否限於行為人者始得宣告沒收，法無明
    文，是從有利於被告之認定，倘法條並未規定「不問屬於犯
    罪行為人與否均沒收」時，自仍以屬於被告所有者為限，始
    應予沒收。經查，吳粲翊、賴鴻祥於偵查中分別供稱：提領
    報酬為每日1,000元、提領款項3％（偵1卷第172頁、偵2卷第
    47頁）等語，故吳粲翊、賴鴻祥本案犯罪所得分別為2,000
    元（共2日）、4,530元【計算式：（80,000＋40,000＋16,000
    ＋15,000）×3％＝4,530】，爰依刑法第38條之1第1項宣告沒收
    ，且該等犯罪所得並未扣案，併依同條第3項，宣告於全部
    或一部不能沒收或不宜執行沒收時，追徵其價額。
據上論斷，應依刑事訴訟法第273條之1第1項、第299條第1項前
段、第310條之2、第454條第1項，洗錢防制法第2條第2款、第14
條第1項，刑法第11條前段、第28條、第339條之4第1項第2款、
第55條前段、第51條第5款、第38條之1第1項、第3項，刑法施行
法第1條之1第1項，判決如主文。
本案經檢察官王宇承提起公訴，檢察官蘇榮照到庭執行職務。
中　　華　　民　　國　　110 　年　　3 　　月　　23　　日
　　　　　　　　　刑事第十庭  法　官　張郁昇
以上正本證明與原本無異。
如不服本判決應於收受本判決後20日內向本院提出上訴書狀，並
應敘述具體理由。其未敘述上訴理由者，應於上訴期間屆滿後20
日內向本院補提理由書狀（均須按他造當事人之人數附繕本）「
切勿逕送上級法院」。 
　　　　　　　　　　　　　　　書記官  呂伊謦
中　　華　　民　　國　　110 　年　　3 　　月　　23　　日
附錄本案論罪科刑法條全文：
中華民國刑法第339條之4
犯第339條詐欺罪而有下列情形之一者，處1年以上7年以下有期
徒刑，得併科1百萬元以下罰金：
一、冒用政府機關或公務員名義犯之。
二、三人以上共同犯之。
三、以廣播電視、電子通訊、網際網路或其他媒體等傳播工具，
    對公眾散布而犯之。
前項之未遂犯罰之。

洗錢防制法第2條
本法所稱洗錢，指下列行為：
一、意圖掩飾或隱匿特定犯罪所得來源，或使他人逃避刑事追訴
    ，而移轉或變更特定犯罪所得。
二、掩飾或隱匿特定犯罪所得之本質、來源、去向、所在、所有
    權、處分權或其他權益者。
三、收受、持有或使用他人之特定犯罪所得。

洗錢防制法第14條
有第二條各款所列洗錢行為者，處7年以下有期徒刑，併科新臺
幣5百萬元以下罰金。
前項之未遂犯罰之。
前二項情形，不得科以超過其特定犯罪所定最重本刑之刑。

【附表：】
編號 告訴人（即被害人） 詐騙方式（民國） 匯款時間（民國） 匯款金額（新臺幣，不含手續費） 匯入之帳戶 提領時間（民國） 提領地點 提領金額（新臺幣，不含手續費） 提領車手 1 陳塗素珠 於108年10月底之某日，以撥打行動電話及使用LINE通訊軟體，佯稱告訴人陳塗素珠之友人，向告訴人陳塗素珠表示欲借款周轉，以此方式詐騙告訴人陳塗素珠，致使告訴人陳塗素珠陷於錯誤，依詐欺集團成員指示匯款至指定帳戶 108年11月1日15時21分許 20,000元、50,000元（業經蒞庭檢察官當庭補充） 戶名:周志憲 帳號:000-00000000000 108年11月2日13時27分許 臺南市○○區○○○路000○0號統一超商內ATM 15,000元 謝賀名 2 范均瑋 於108年11月1日20時10分許，以撥打行動電話，佯稱錢櫃KTV客服人員及臺灣銀行行員，向告訴人范均瑋表示有KTV之帳目未處理，必須依照指示匯款至指定帳戶，以此方式詐騙告訴人范均瑋，致使告訴人范均瑋陷於錯誤，依詐欺集團成員指示匯款至指定帳戶 108年11月1日21時55分許、同日22時10分許、同日22時15分許 90,102元、29,987元、15,985元（業經蒞庭檢察官當庭更正） 戶名:陳隆賓 帳號：000-0000000000000號 108年11月1日22時許至同日22時3分許 臺南市○區○○街000號全家便利商店ATM 80,000元 謝賀名       108年11月1日22時12分許至同日22時13分許  40,000元 王俊杰       108年11月1日22時24分許  16,000元 郭峻升